【裁判字號】    89,判,3307
【裁判日期】    891123
【裁判案由】    綜合所得稅
【裁判全文】
最  高  行  政  法  院  判  決                  八十九年度判字第三三○七號
    原      告    甲○○
    被      告    財政部臺灣省北區國稅局
    代  表  人    林吉昌
右當事人間因綜合所得稅事件，原告不服行政院中華民國八十八年二月十九日台八十
八訴字第○六八一二號再訴願決定，提起行政訴訟。本院判決如左：
   主  文
原告之訴駁回。
訴訟費用由原告負擔。
   事  實
緣原告八十二年度綜合所得稅結算申報，被告以其漏報取自國防部中山科學研究院（
以下簡稱中科院）之薪資所得計新台幣（下同）二二八、七五六元，乃核定補徵稅額
一八、三四○元。原告不服，申經復查結果，未准變更。提起訴願、再訴願，遞遭決
定駁回，遂提起行政訴訟，茲摘兩造訴辯意旨如次：
甲、原告起訴意旨略謂：
一、人民固然有納稅之義務，但必須以法律定之，以杜徵、納雙方之爭議，減少人民
    之痛苦感，是謂租稅法定主義，人民為「權利主體」，並非「權利客體」，是與
    國家行政權站在平等地位上的，這是先進法治國家行政法的圭臬，不可替代的主
    流思想。在傳統的威權政治文化中，卻呈現行政法不完備，或是過度保護行政機
    關的現象，作出「不教而誅」的錯誤判決。姑不論新的「行政程序法」，已規範
    未來行政機關不論是制定行政命令或作成行政處分，都必須尊重人民的參與權。
    法律規定，行政機關頒布行政命令或作成行政處分前，必須讓人民調閱相關文件
    ，表達意見甚至召開公聽會，必要時還要舉行言詞辯論的法制，即現今之中央法
    規標準法都已略具此一法治思想之雛形，且其為規範憲法與法、法與法之間、法
    與命令之間之關係已甚為完備，可謂僅次於憲法的法中之法，是以其第一條「中
    央法規之制定、施行、適用、修正及廢止，除憲法規定外，依本法之規定。」可
    證其效力。今原告援引其中規定，為自身之權利之保障而興訟，乃是天經地義之
    事。原告依該法第十六條「法規對其他法規所規定之同一事項而為特別規定者，
    應優先適用之。其他法規修正後，仍應優先適用。」（特別法優於普通法之原則
    ）第十七條「法規對某一事項規定適用或準用其他法規之規定者，其他法規修正
    後，適用或準用修正後之法規。」（法規修正後之適用或準用）第十八條「各機
    關受理人民聲請許可案件適用法規時，除依其性質應適用行為時之法規外，如在
    處理程序終結前，據以准許之法規有變更者，適用新法規，但舊法規有利於當事
    人而新法規未廢除或禁止所聲請之事項者，適用舊法規。」（從新從優原則）等
    法規相互關係之規範，以無可置疑的主張：「所得稅法第九十四條第一項扣繳義
    務人於扣繳稅款時，應隨時通知納稅義務人，並依本法第九十二條之規定，填具
    憑單發給納稅義務人，如原扣稅額與稽徵機關核定稅額不符時，扣繳義務人於繳
    納稅款後，應將溢扣之稅款退還納稅義務人；不足數由扣繳義務人補繳，但扣繳
    義務人得向納稅義務人追償之。」第八十九條第二項「扣繳義務人未履行扣繳義
    務責任，而有行蹤不明或其他情事，稽徵機關得逕向納稅義務人徵收之。」的規
    定，為最有利於納稅義務人，其中尤以「致無從追究者」為最具關鍵之字眼，蓋
    中科院為國家機關，非無從追究者也。復查鈞院六十八年十一月三十日六十八年
    度判字第七六七號判決要旨：「．．．事業給付利息時，應依規定扣取稅款，如
    未扣稅款者，責令其賠繳。」及六十九年一月四日六十九年度判字第五號判決要
    旨：「．．．營利事業登記所記載之負責人，對於薪資、租金及利息之所得稅，
    未依法扣繳，被查覺後，復未於期限內提出申辯，徵稽機關應責令其賠繳未依法
    扣繳之所得稅款。」、七十年五月十二日七十年度判字第三九九號判決要旨：「
    ．．．舞廳支付舞女之鐘點費，如涉嫌短收稅款者，應責令舞廳負責人賠繳。」
    又七十四年十月二十九日七十四年度判字第一五三七號判決要旨：「．．利息所
    得稅扣繳義務人，未依規定扣繳稅款者，應負補繳稅款之責。」，由以上諸判決
    ，皆可見以往對民間事業主以所得稅法第九十四第一項嚴懲的立場，何以換到行
    政院、國防部、中科院等官方老板時，骨氣就沒有了，難道這些舞女、民間企業
    的員工及利息所得人不是納稅義務人，且更有特權可以變更納稅人納稅義務順位
    呢？顯然是只許州官放火、不許百姓點燈的現代版吧，亦明顯違反行政法上「禁
    反言」之原則。如果民間企業主群起效尤，舉中科院（事業主為國家，而非中科
    院院長或主辦會計）未履行扣繳義務人之義務，卻可以免責之事由，同樣不履行
    扣繳義務，則稅制另一種崩盤的責任，不是賭氣逞一時之快之判決者所能承擔。
    由以上例證，原告嚴正的主張以憲法第七條：「中華民國人民，無分男女、宗教
    、種族、階級、黨派，在法律上一律平等。」之平等原則，及所得稅法第九十四
    條第一項、第八十九條第二項之規定，為符合稅捐稽徵法第四十八條之三「．．
    適用最有利納稅義務人之法律」之從新從優原則，鈞院有義務撤銷原處分。
二、「程序正義」是行政法的一項重要原則，在大學課堂及報紙等媒體上已被討論多
    時，並已形成一個重要的法則，值此司法改革之際，違背「程序正義」及「不教
    而誅」的中科院非軍職員工五年補課稅的平反，就是諸位評事大人名垂青史最佳
    機會。蓋蔣經國總統、嚴家淦總統、孫運璿先生、俞國華先生、李煥先生、郝柏
    村、連戰副總統等皆擬定執行國防武器自主研發政策，而涉嫌以「品位加給、技
    術津貼」為免稅的違法承諾，誘騙這些國內外高科技人材，竭盡心智，為國研發
    國防新武器，如劍二陸射、艦射型飛彈等武器，成果卓著。然而卻導致這些科技
    人才，人格無端蒙上污點，橫遭稅官以逃漏稅之罪名相侮辱，名節受損，難以彌
    補。此可以中科院於五十五年成立時，就已有「品位加給、技術津貼」之給與，
    直至六十八年，由中科院員工具名檢舉未依法納稅，財政部函請國防部查明給付
    性質，已經歷十三個寒暑；且國防部更以基於業務機密之理由無從提供，財政部
    雖擬具處理辦法，報奉行政院函准予備查，並於同年十一月三十日以台財稅三八
    五○一號函復國防部徵免原則，惟行政院、國防部、中科院基於國防武器自主研
    發政策需要，並未示知員工知悉。且財政部雖發文給國防部後，歷經十四載（六
    十九至八十二年）卻無進一步具體作為，實在難於令人相信，唯一合理的解釋，
    就是配合國防武器自主研發的政策而不作為。又財政部稅制委員會於七十九年、
    八十三年、八十七年所編印各版所得稅法令彙編中，分別以七十九年十月十八日
    以台財稅第七九○七一四三三四號函、八十三年八月三十一日以台財稅第八三一
    六○七六六一號函、八十七年九月二十一日以台財稅第八七一九六五三六六號函
    再三的向人民宣示，凡未編入該年度版之「本部及各權責機關所對外發布舊函示
    ，非經其重行核定，一律不再援引適用」，經遍查其七十九、八十三、八十七各
    年度版之所得稅法令彙編中，皆未列入財政部六十八台財稅第三八五○一號函及
    行政院台八十四財第三七○○七號函，依上開各年度版所得稅法令彙編首揭各函
    示之意旨，應為無效之函示，必經各權責機關重新核定後，始重新生效。更可證
    其為配合國防武器自主研發政策而採的相對措施。行政院院會及各權責機關內部
    之協調、會議之意見，除非對外正式發布，否則人民無從知悉，是以國防部、財
    政部基於國防武器自主研發政策之需要，秘而不宣六十八台財稅第三八五○一號
    函，人民自無義務受其拘束。且中央法規標準法第七條：「各機關依其法定職權
    或基於法律授權訂定之命令，應視其性質分別下達或發布，並即送立法院。」明
    白規定上述財政部台財第三八五○一號及行政院台八十四財第三七○○七號函，
    應送立法院備查，顯然行政機關未送立法院備查，便宜行事之心態，更不合本節
    首揭行政法程序正義之原則，故依前開各年度版之所得稅法令彙編首揭各函示之
    意旨，行政院及財政部如欲起課中科院非軍職員工品位加給或技術津貼之稅賦，
    必須立刻重新函示，才能起課，否則政府即難脫不教而誅之千古罵名，人民亦將
    抗爭不斷，陷入混亂不安之局面。
三、中科院是根據動員戡亂臨時條款第四條戡亂時期本憲政體制，授權總統設置戡亂
    機構決定有關戡亂大政方針，及第五條總統為適應戡亂需要，得調整中央政府之
    行政機構、人事機構及其組織所授予總統之權力，而由蔣介石總統創立的。歷任
    行政院長亦皆依據第一百六十六條「國家應獎勵科學之發明與創造．．．」及第
    一百六十七條「國家對於左列事業或個人，予以獎勵或補助．．三、於學術或技
    術有發明者。」，核予中科院非軍職員工部分所得（即品位加給、技術加給）免
    徵所得稅之租稅優惠，苟非有此法源依據，中科院非軍職員工歷經二十五載「品
    位加給、技術加給」皆未依法扣稅，則歷任行政院長、財政部長、國防部長皆難
    逃包庇縱容犯罪之事實，而中科院非軍職員工依所得稅法第八十九條第二項之「
    ．．．致無從追究．．．」之規定，及刑法第十三條「行為人對於構成犯罪之事
    實，明知並有意使其發生者，為故意。行為人對於構成犯罪事實，預見其發生，
    而其發生並不違背其本意者，以故意論。」等刑法規定，要求追究歷任行政院長
    、財政部長、國防部長之教唆刑責，更振振有辭了。雖然憲法第十九條明定人民
    有納稅之義務，歷任行政院長、財政部長、國防部長亦必皆考量過，將給予中科
    院非軍職員工之薪資，分為本薪及品位加給兩大部分，而本薪部分依法扣稅，使
    其合乎憲法第十九條的人民有納稅之義務之規定，至於品位加給部分則依憲法第
    一百六十六條及第一百六十七條之獎勵原則，予以免稅獎勵，此種處置堪稱允當
    。所以中科院非軍職員工之免稅實體，雖未明載入所得稅法第四條所列舉諸免稅
    事由中，但條列式之事項，難免掛一漏萬之誤，要之憲法本文第一百六十六條、
    第一百六十七條及增修條文第十條基本國策皆強調「國家應獎勵科學技術發展及
    投資，促進產業升級．．．」，已明示保障科學研究者應予獎勵，實無畫蛇添足
    之必要。況且「人腦更為研發之動力」，實較企業投資者更應予獎勵，蓋光有資
    金，卻無可用之人腦，促進產業升級不過是一場空談吧。又查憲法第二十二條「
    凡人民之其他自由及權利，不妨害社會秩序，公共利益者，均受憲法保障。」，
    憲法第二十三條「以上所列舉之自由權利，除為防止妨礙他人自由，避免緊急危
    難，維持社會秩序或增進公共利益所必要者外，不得以法律限制之。」十分明白
    的界定，人民之其他自由及權利均受憲法之保障，蓋中科院非軍職員工受歷任行
    政院長、國防部長之託，執行國家既定的國防武器自主研發政策，先後完成ＩＤ
    Ｆ戰鬥機、雄峰飛彈、天劍一型、二型飛彈、天劍二型陸射型飛彈等等可公布或
    不可公布之科技，顯然都是增進公共利益，維持社會秩序，保護他人自由，避免
    緊急危難，因之而獲得主政者之租稅獎勵優惠權利，是合乎憲法第二十三條不得
    以法律限制之的保障。倘若鈞院不作如是觀，則歷任行政院長、國防部長將難逃
    包庇縱容逃漏稅之責，而國防武器自主研發之政策則為禍國殃民之國策。綜合上
    述，歷任行政院長、財政部長、國防部長基於憲法第一百六十六條及第一百六十
    七條及憲法增修條文國家應獎勵科學研究與發明的基本國策，核予中科院非軍職
    員工之本薪為應稅所得，使合於憲法第十九條：人民有依法律納稅之義務，而將
    「品位加給，技術津貼」以合於基本國策及憲法第二十二條、第二十三條規定予
    以免稅獎勵，納稅與免稅，並行不悖，實為允當。依上開說明，爰聲請鈞院依職
    權召開言詞辯論並命中科院參加訴訟，並請求判決撤銷原處分及一再訴願決定等
    語。
乙、被告答辯意旨略謂︰
一、中科院之預算雖分別依計畫編列人事費支應其員工之各項給與，但實際上領受「
    科技品位加給」或「技術津貼」之非軍職人員，無論配屬之單位或參與不同計畫
    ，悉依該院所訂「科技人員品位支給標準表」、「技術員薪給標準表」之等級，
    每月按級定額領取「科技品位加給」或「技術津貼」。該院與其聘僱人員之約定
    事項亦載明所指薪給，除實物代金及眷補費外，包括全部給與，是以該院非軍職
    人員所領受之「科技品位加給」或「技術津貼」，核屬其因提供勞務所取得之報
    酬，另被告於八十二年間曾派員前往該院現場瞭解結果，該院支付非軍職人員之
    「科技品位加給」及「技術津貼」係採按月給付方式，原核定以系爭薪資所得（
    研究補助費或品位加給）二二八、七五六元，併課當年度綜合所得額，核定應補
    稅額一八、三四○元，要無不合。
二、原告主張於申報所得稅時，即依當年度扣繳憑單誠實申報，被告怠於事實之認定
    ，而在認定標準未明確前，追溯補徵系爭所得之綜合所得稅，實有悖依法課稅原
    則乙節。按財政部六十八年十一月三十日台財稅第三八五○一號函釋，中科院發
    給研究人員之研究加給依職級按月定額發給者，應屬各該研究人員之薪資所得，
    應於給付時依法辦理扣繳，所得人並應於年度結算申報時合併申報課稅，並自六
    十九年一月起適用。是「品位加給」屬薪資所得應合併申報課稅已臻明確，原告
    主張顯係對法令之誤解。
三、查就中科院系爭「品位加給」或「技術津貼」是否依法扣繳、申報情事，於被告
    成立前即八十年元月間，經桃園縣稅捐稽徵處大溪分處去函中科院，請依法辦理
    ，被告成立後，亦先後多次函請中科院提示資料供核，此有被告所屬大溪稽徵所
    八十三年一月二十二日北區國稅大溪審第00000000號等函件可稽，是原
    告主張委無足採。且按現行所得稅法對此相關之規定條文，係於五十二年制訂迄
    今，對系爭「品位加給」及「技術津貼」應依法課徵所得稅之規定，並未修正，
    被告依所得稅法規定補徵八十二年度綜合所得稅，依法並無不合。
四、本件原告既有應稅所得，依所得稅法第二條及第七十一條第一項規定即應合併申
    報，原告未依規定合併申報，被告據以併課補徵，於法要無不合，原告主張顯無
    理由，請判決駁回原告之訴等語。
    理  由
一、按中華民國政府或外國政府，國際機構、教育、文化、科學研究機關、團體，或
    其他公私組織，為勵進修、研究或參加科學或職業訓練而給與之學金及研究
    、考察補助費等所得，免納所得稅。但受領之學金或補助費，如係為授與人提
    供勞務所取得之報酬，不適用之，為行為時所得稅法第四條第八款所規定。又凡
    公、教、軍、警、公私事業職工薪資及提供勞務者之所得，為薪資所得，薪資所
    得之計算，以在職務上或工作上取得之各種薪資收入為所得額；前項薪資包括薪
    金、俸給、工資、津貼、歲費、金、紅利、各種補助費及按月或按年分期給付
    之退休金或養老金。但為雇主之目的，執行職務而支領之差旅費、日支費及加班
    費不超過規定標準者，及依同法第四條規定免稅之項目，不在此限，復為同法第
    十四條第一項第三類所明定。又「稅捐之核課期間，依左列規定：一依法應由納
    稅義務人申報繳納之稅捐，已在規定期間內申報，且無故意以詐欺或其他不正當
    方法逃漏稅捐者，其核課期間為五年。．．．在前項核課期間內，經另發現應徵
    之稅捐者，仍應依法補徵或並予處罰．．．」及「前條第一項核課期間之起算，
    依左列規定：一依法應由納稅義務人申報繳納之稅捐，已在規定期間內申報者，
    自申報日起算。」稅捐稽徵法第二十一條第一項第一款、第二項及第二十二條第
    一款亦定有明文。
二、本件原告八十二年度綜合所得稅結算申報，被告以其漏報取自中科院之薪資所得
    計二二八、七五六元，乃核定補徵稅額一八、三四○元。原告訴稱其取自中科院
    薪資所得二二八、七五六元係屬研究補助費，該補助費依所得稅法第四條第八款
    規定應屬免徵所得稅，被告予以發單補徵於法不合云云。惟查中科院之預算雖分
    別依計畫編列人事費支應其員工之各項給與，實際上領受科技品位加給或技術津
    貼之非軍職人員，無論配屬之單位或參與不同計畫，係依該院所定「科技人員品
    位加給支給標準表」、「技術員薪給標準表」之等級，每月按級定額領取科技品
    位加給或技術津貼。且該院與其聘僱人員之約定事項亦載明所指薪給，除實物代
    金及眷補費外，包括全部給與，其非軍職人員所領受之科技品位加給或技術津貼
    ，核屬因提供勞務所取得之報酬，應無行為時所得稅法第四條第八款免納所得稅
    規定之適用。再被告於八十二年間派員前往該院瞭解結果，其支付非軍職人員之
    科技品位加給及技術津貼確係按月給付方式，復經中科院八十一年十一月三日（
    八十一）訓誠字第一六八七三號函致被告，說明該院各類薪資扣繳所得稅狀況，
    以：該院於年度開始即訂有各項研究計畫，並按照研究計畫逐月實施。各項研究
    計畫除一般經費外，為勵科技人員竭盡心智參與研發工作，另編列研發人員研
    究補助費及技術津貼。為便利作業，研發人員研究補助費係採按月發放方式，再
    經由成本歸戶手續，回歸計畫預算內（研究補助費採個案給付，必將增加人力及
    作業之負擔，不符經濟效益）等語，足見中科院給付非軍職員工之品位加給及技
    術津貼之所得，屬經常性研究補助費給與，且依職級按月定額支給，為提供勞務
    所取得之報酬，依首揭行為時所得稅法第四條第八款但書及第十四條第一項第三
    類之規定，核非免稅之薪資所得，中科院對之依規定扣繳，揆諸首揭規定，洵無
    違誤。
三、憲法第一百六十五條係規定教育科學藝術工作者生活之保障，與憲法第十九條規
    定人民有依法律納稅之義務，兩者併行不悖。前者，要求政府依國民經濟進展之
    情形，隨時提高教育科學藝術工作者之待遇，但並不因此免除該類人員依法納稅
    之義務。因此，除非法律明定得免納稅義務者外，稅捐單位對之課徵各類稅款，
    無違憲法第十九條、第一百七十一條及中央法規標準法第十一條之規定。是中科
    院不論依何法源設立，其所屬人員除非法律明定免徵所得稅外，自不得解免其納
    稅之義務。
四、按首揭所得稅法之規定一直未變更，關於品位加給及技術津貼非屬所得稅法第四
    條第八款所定免稅薪資，從未予改變，財政部六十八台財稅第三八五○一號函、
    行政院八十三年財第三七○○七號函僅係加以闡述，是前開函示是否經權責機關
    重行核定，無礙品位加給及技術津貼原即非屬免稅範圍之認定，原告主張上開函
    示未經列入所得稅法令彙編中，應屬無效云云，即無可採，且被告課徵之依據為
    前開所得稅法，前開函示僅對該法為補充解釋，依該所得稅法規定，品位加給及
    技術津貼本屬應稅範圍，並未因前揭函釋而予變更，即非因函釋而有不利人民權
    利之情事，原告爭執該函示未送立法院，而予適用，有違程序正義云云，顯有誤
    會。
五、納稅義務人如有前開所得稅法第十四條第一項各類之所得，即應依同法第七十一
    條規定申報納稅，不因是否收受扣繳憑單而受影響。而所得稅法第八十九條第二
    項及第九十四條第一項之規定，僅係為加強課稅資料之正確性，課予稽徵機關覈
    實扣繳之義務，又同法第八十九條第二項係配合同法第八十八條之規定。按同法
    第八十八條第一項規定意旨係為免年度徵收不易，而訂定納稅義務人有所得者，
    由扣繳義務人於給付時預扣稅款之規定，而在因扣繳義務人因行蹤不明或其他情
    事，致未能預扣或追究時，則依同法第八十九條第二項規定稽徵機關即得逕向納
    稅義務人徵收，其立法目的著重於扣繳責任之履行；另第九十二條第一項則係授
    與扣繳義務人補繳後向納稅義務人追償權利，然尚不因此即認納稅義務人就其取
    得之所得不負申報納稅之義務，納稅義務人仍為最終之債務人，自不排除被告在
    核課期間內可逕向原告補徵之權利。原告主張應先由扣繳義務人補繳，再向原告
    追償，不得直接向其課徵云云，亦無可採。綜上所述，原處分並無不合，一再訴
    願決定遞予維持，俱無不妥。原告仍執前詞爭訟，其訴為無理由，應予駁回。又
    本件事證已臻明晰，原告請求進行言詞辯論及命中科院參加訴訟，核無必要，併
    此明。
據上論結，本件原告之訴為無理由，爰依行政訴訟法施行法第二條、行政訴訟法第九
十八條第三項前段判決如主文。
中    華    民    國     八十九      年     十一     月      二十三     日
                    最 高 行 政 法 院  第 四 庭
                                審 判 長 法  官      葉  振  權
                                         法  官      趙  永  康
                                         法  官      吳  錦  龍
                                         法  官      劉  鑫  楨
                                         法  官      吳  明  鴻
右  正  本  證  明  與  原  本  無  異
                                         法院書記官  阮  桂  芬
中    華    民    國     八十九      年     十一     月      二十四     日


司法院資訊處製作；財團法人民間司法改革基金會備份。
